【裁判字號】    94,勞上更(二),3
【裁判日期】    950221
【裁判案由】    給付考核
【裁判全文】
臺灣高等法院高雄分院民事判決       94年度勞上更(二)字第3號
上  訴  人  甲○○
            乙○○
上列二人共同
訴訟代理人  范仲良律師
被上訴  人  高雄港務局船舶機械修造工廠
                      設高雄市○○區○○路2 號
法定代理人  羅基松    住高雄市○○區○○路2 號
訴訟代理人  王伊忱律師
            陳景裕律師
            鄭美玲律師
上列當事人間請求給付考核事件，上訴人對於民國89年12月21日
臺灣高雄地方法院89年度訴字第241 號第一審判決提起上訴，並
於本院前審為訴之擴張，經最高法院第二次發回更審，本院於95
年2 月7 日言詞辯論終結，判決如下：
    主  文
上訴及擴張之訴均駁回。
第二審及發回前第三審訴訟費用由上訴人負擔。
    事實及理由
一、上訴人起訴主張：上訴人甲○○、乙○○分別自民國67年11
    月4 日、69年7 月8 日起，受僱於被上訴人擔任契約監工，
    依被上訴人制定之「高雄港務局船舶機械修造工廠契約工人
    定期考核實施規定」（下稱考核實施規定）第2 條規定，契
    約工人定期考核每年辦理一次；另依其制定之「高雄港務局
    船舶機械修造工廠工人管理規則」（下稱工人管理規則）、
    「高雄港務局船舶機械修造工廠技工管理暫行規定」（下稱
    技工管理暫行規定）之規定，被上訴人亦負有考核上訴人之
    義務。詎被上訴人怠於給付，至79年度起始給予考核。爰依
    兩造勞動契約，聲明求為命被上訴人辦理甲○○68年度至78
    年度；辦理乙○○70年度至78年度之定期考核，並於本院前
    審為聲明之擴張，另再追加求為命被上訴人分別給付上訴人
    上開考核成績之判決。
二、被上訴人則以：上訴人另案請求被上訴人給付考核獎金之訴
    訟，業經判決駁回其訴確定，該確定判決之效力得拘束本案
    ，上訴人再提起本件訴訟，違反一事不再理原則。又上訴人
    係被上訴人因業務需要而僱用之契約監工，非屬「考核規定
    」及「工人管理規則」、「技工管理暫行規定」之適用對象
    ，又工廠法及勞動基準法亦無強制雇主對所僱用之勞工應予
    考核之義務，自應依勞僱契約之約定，而兩造間之勞僱契約
    ，既無被上訴人應對上訴人辦理定期考核之約定，上訴人要
    求被上訴人給予考核，即屬無據。另縱認被上訴人有考核義
    務，然上訴人所請求之考核係每年辦理一次，因屬每年順次
    發生之「定期給付請求權」，且上訴人遲至88年間始起訴請
    求，已逾民法第126 條規定之5 年短期時效，伊亦得拒絕辦
    理等語，資為抗辯。
三、原審經審理結果，為上訴人全部敗訴之判決，上訴人提起上
    訴，並於本院聲明：(一)原判決廢棄。(二)被上訴人應辦理甲○
    ○68年度至78年度；辦理乙○○70年度至78年度之定期考核
    ，並分別給付上訴人上開考核成績。(三)第一、二審及發回前
    第三審訴訟費用由被上訴人負擔。被上訴人則聲明：(一)上訴
    及擴張之訴均駁回。(二)第二審及發回前第三審訴訟費用由上
    訴人負擔。
四、兩造爭執及不爭執事項：
  (一)不爭執部分：
  1.甲○○自67年11月4 日起受被上訴人僱用擔任二級契約監工
    ，乙○○自69年7 月8 日起受被上訴人僱用擔任三級契約監
    工。有高雄港務局船舶機械修造工廠契約監工雇用契約書19
    份在卷可稽（見原審卷第116 ～126 、139 ～148 頁）。
  2.被上訴人自甲○○受僱翌年度即68年度起，自乙○○受僱翌
    年度即70年度起，均至78年度止之受僱期間內，並未對甲○
    ○、乙○○辦理定期考核及未給付考核成績，而係自79年度
    起始辦理考核。
  (二)爭執部分：
  1.本件有無違反一事不再理之原則。
  2.上訴人是否得適用「技工管理暫行規定」或「工人管理規則
    」而辦理考核。
  3.上訴人之請求權是否已罹於時效而消滅。
五、本件有無違反一事不再理之原則部分：
  (一)按訴訟法上所謂一事不再理之原則，乃指同一事件已有確定
    之終局判決者而言。其所謂同一事件，必同一當事人就同一
    法律關係而為同一之請求，若此三者有一不同，即不得謂為
    同一事件，自不受確定判決之拘束。此業經最高法院19年上
    字第278 號判例意旨闡述明確。又訴訟標的於確定之終局判
    決中經裁判者，依（修正前）民事訴訟法第399 條第1 項規
    定，當事人固不得就該法律關係更行起訴，惟此係指確定終
    局判決所裁判之訴訟標的，與更行起訴之法律關係相同者而
    言。若更行起訴之法律關係，與確定判決所裁判之訴訟標的
    ，僅有因果關係，則二者並非相同，即無該條項之適用，亦
    有最高法院51年台上字第1041號判例意旨可供參酌。
  (二)經查，本件上訴人雖曾對被上訴人提起給付考核獎金等事件
    之訴訟，然上訴人於該訴訟之聲明係請求被上訴人「給付考
    核獎金」，而本件上訴人之聲明係請求被上訴人「辦理上訴
    人之考核及給付考核成績」，可見所兩次訴訟所請求之訴訟
    標的之法律關係，並不相同，此有原審88年度重勞訴字第2
    號及本院88年度勞上字第19號判決在卷可稽（見原審卷第35
    ～59、180 ～200 頁）。且依該另案之第一審判決所示，主
    要係以被上訴人既未對上訴人辦理考核自無補發考核獎金之
    問題，為其駁回上訴人請求考核獎金之論據（見該判決理由
    第17頁，即原審卷第51頁）。至於第二審判決時，則僅係以
    被上訴人有為上訴人辦理考核之80年度起之考核獎金部分為
    審理之範圍，並命被上訴人給付該部分之獎金，而未就未辦
    理考核之68年度至78年度之考核獎金部分為審理（見該判決
    理由第32、33頁，即原審卷第195 、196 頁），亦可見另案
    就是否應辦理68年度至78年度之考核一事，並未為審酌判斷
    。則以本件訴訟與上開訴訟之聲明並不相同、相反或可以代
    用之情形觀之，依上開判例意旨，自非同一事件。
  (三)至被上訴人雖主張另案之第一審判決理由中曾表示「上訴人
    雖係契約監工，惟其係一年一僱，依考核實施規定第2 條第
    1 項規定，並不辦理定期考核，故並無上開定期考核規定之
    適用」（見該判決理由第16頁，即原審卷第50頁），本件即
    應受該重要爭點之拘束，上訴人不得再行起訴等語。惟該判
    斷與同判決理由所稱「本件兩造之勞動契約應視為不定期契
    約；依被上訴人所制定之考核實施規定，縱應對上訴人辦理
    考核，亦僅生被上訴人未對上訴人予以考核是否有當之問題
    ，惟其既未對上訴人予以實施考核，則上訴人即無從謂依考
    核實施規定，有應領未領之考核獎金．．．」等情相反（見
    該判決理由第17頁，即原審卷第51頁），則就是否應辦理考
    核一節，顯難謂已經兩造為充分攻擊防禦之辯論而為審酌判
    斷，本件自不受上開理由所述之拘束。況被上訴人所指乃屬
    重要爭點之拘束力問題，核與一事不再理原則有間，其據此
    認上訴人不得再提起本件訴訟，應屬無據。故上訴人主張本
    件並無一事不再理原則之適用，即屬可採，被上訴人抗辯上
    訴人再行起訴並不合法，自不足採。
六、上訴人是否得適用「技工管理暫行規定」或「工人管理規則
    」而辦理考核部分：
  (一)經查，上訴人受僱所從事之工作為監工業務，其受僱之背景
    則為因被上訴人業務增加，而編制內具公務人員資格之監工
    人數不足，故以契約之方式，僱用未具公務員任用資格之人
    員從事監工之工作；而所謂監工員則係指具有公務員資格之
    正式職員，監工員與契約監工所從事之工作內容相同；至於
    以契約方式僱用之工人則係在編制人員不足時，為因應各項
    業務之需要而予以僱用等情，業經證人即被上訴人之人事室
    主任樓欣美於本院審理時證述甚詳（見本院卷第106 、107
    頁）。
  (二)又「考核實施規定」（見原審卷第8 頁）則為「技工管理暫
    行規定」（見原審卷第86～92頁）所附帶之辦法，而「技工
    管理暫行規定」係在66年間工廠法尚未頒布時所訂立，至工
    廠法頒布後即於71年間依工廠法相關規定訂立「工人管理規
    則」（見原審卷第61～71頁），並不再適用「技工管理暫行
    規定」，且因「工人管理規則」中就考核部分已有明確規定
    ，故亦不再適用「考核實施規定」。另「工廠工作規則」（
    見原審外放證物）則係因勞動基準法實施後於79年間所訂立
    ，此後即適用「工廠管理規則」而不再適用「工人管理規則
    」。另在「考核實施規定」中所使用之「考核」與在「工人
    管理規則」第8 章所使用之「考成」，在文字上雖有不同，
    但意義相同。至於考核結果，如有級可晉時就晉級，如無級
    可晉時則給予獎金等情，亦據證人樓欣美證述明確（見本院
    卷第106 、108 ～110 頁）。則依上開證人之說明，本件上
    訴人所請求之給予考核期間之68年度至78年度，被上訴人當
    時應係依「技工管理暫行規定」及「工人管理規則」為辦理
    考核之依據，且除「技工管理暫行規定」中有將事、病假達
    一定日數者不予考核之特別情形外，其餘辦理考核之相關要
    件及結果均大致相同。
  (三)至兩造間所立之僱用契約書中雖未明白約定上訴人得適用上
    開「技工管理暫行規定」及「工人管理規則」。惟查，「技
    工管理暫行規定」第2 條規定：「本規則所稱工人，係指本
    廠編制名額內之僱工，及因業務需要以契約方式僱用之工人
    」；又「工人管理規則」第1 條亦規定：「本廠工人之管理
    ，除編制工依有關法令規定辦理外，悉依本規則辦理」。可
    見凡屬因業務需要而以契約方式僱用之工人，均為上開規定
    或規則適用之對象，故除於僱用契約中有明確約定排除不予
    適用外，依上開文義之意旨，均得適用被上訴人所訂立「技
    工管理暫行規定」及「工人管理規則」之規定，並不因契約
    中未予約定應適用該規定或規則而有不同。至「工人管理規
    則」第2 條中雖有將工人按其工作性質分為技術工及普通工
    兩種，並分別載明其工稱，且在此分類之工稱中並無所謂「
    契約監工」之類別，但契約監工既屬因業務需要而僱用之工
    人，即符合上開規定及規則所稱之適用對象，工稱之分類僅
    為其工作性質之不同而已，並不足以影響其為契約工人之屬
    性，況工作性質及類別會因業務需求之不同而增減變動，自
    亦不得以該規則所稱之類別為判斷是否適用之論據。故上訴
    人主張其有該規定或規則之適用，應可採信。被上訴人抗辯
    契約既未約定得適用上開規定或規則，而相關法律亦未規定
    雇主應對所僱用之工人辦理考核，上訴人並不適用上開規定
    或規則，即不足採。至其他契約工人在僱用契約中雖有得適
    用「工人管理規則」之約定，但此為該契約工人與被上訴人
    間權利義務事項之約定，尚難以其他契約工人之契約中有該
    約定，而兩造間之契約無該約定，即據以認定上訴人不得適
    用上開規定或規則，併予說明。
  (四)又「工人管理規則」第45條規定：「契約工之考成每年年終
    辦理1 次」，第46條規定：「契約工僱用至年終滿1 年者參
    加考成」。另「考核實施規定」第2 條規定：「契約方式僱
    用之工人定期考核，每年辦理1 次，左列人員不辦理定期考
    核：(1)正式僱至年終未滿1 年者。(2)在當次定期考核期間累
    積病假60天（含）以上或事假滿14天者」。而上訴人所屬之
    契約監工係因業務需要以契約方式僱用之工人，應適用上開
    規定或規則，業如前述，且上訴人自受僱時起至今均每年接
    續續約而未間斷，有各該僱用契約在卷可稽，且為被上訴人
    所不爭執，則依其僱用之期間觀之，自符合上開得辦理考核
    之要件，況被上訴人並無提出上訴人有「考核實施規定」第
    2 條所列不辦理定期考核之情形，則上訴人主張被上訴人應
    依上開「考核實施規定」予以考核，應屬有據，被上訴人抗
    辯其無辦理考核義務，自不足採。
七、上訴人之請求權是否已罹於時效而消滅部分：
  (一)按民法第126 條規定：利息、紅利、租金、贍養費、退職金
    及其他1 年或不及1 年之定期給付債權，其各期給付請求權
    ，因5 年間不行使而消滅。此所謂1 年或不及1 年之定期給
    付債權，係指基於一定法律關係，因每次1 年以下期間之經
    過順次發生之債權而言，此有最高法院28年上字第605 號判
    例意旨可供參酌。其立法理由則係以此等債權，債權人本可
    從速請求債務人履行，故其消滅時效期間，以定5 年為最適
    宜。故只要合於上開定期給付債權之要件，不論其請求之客
    體係金錢之給付，或請求為一定之作為或不作為，應均有本
    條5 年短期時效之適用。
  (二)本件上訴人係基於兩造間之僱傭關係，請求被上訴人辦理每
    年度之定期考核，而依「考核實施規定」及「工人管理規則
    」之規定，上訴人所請求辦理之考核，均為每年辦理1 次，
    此為上訴人所不爭執，則其屬基於一定法律關係（僱傭關係
    ），因每次1 年期間之經過而順次發生，核其性質，應屬上
    開條文所稱適用短期5 年時效之範圍。上訴人雖主張符合辦
    理考核之要件，除年滿1 年外，尚應符合未請事、病假超過
    一定日數之要件，姑不論上開要件僅係在「考核實施規定」
    中有規定，在71年8 月所訂立之「工人管理規則」中並無此
    規定（即自71年度起之考核已無此要件），此項一定請假日
    數之要件，基本上仍與受僱滿1 年之要件性質相同，僅為得
    否辦理考核之要件，與應有本金始有利息之情形相同（亦即
    符合考核要件為本金，辦理考核為利息），則上訴人以此要
    件為論斷辦理考核請求權之性質，尚有未洽。況本件上訴人
    既主張其係符合辦理考核之要件而請求被上訴人辦理考核，
    自無所謂其請求權之要件並不具備之情事（否則即無請求權
    存在），則其請求權自有上開短期時效之適用。至辦理考核
    之結果，係屬晉級或給予獎金或保留積分，均屬考核之結果
    ，與是否辦理考核之請求權性質無關，自無從採為判斷請求
    權性質之論據，上訴人執此認本件請求權與條文所稱利息債
    權之性質不同，不應適用短期時效，並不足採。被上訴人抗
    辯有短期時效之適用，應可採信。
  (三)經查，上訴人係於88年12月13日提起本件訴訟，有起訴狀在
    卷可稽，而其所請求辦理之考核則為68年度至78年度，則被
    上訴人應辦理考核之時點應為69年至79年，故上訴人起訴時
    ，顯已逾5 年之時效期間。況上訴人自79年度起即有考核成
    績，則其至遲於80年間即應知悉被上訴人就本件請求部分有
    應辦理考核而未辦理之情事（見本院卷第138 頁），故縱時
    效延自其受有考核結果之80年間起算，亦已逾5 年期間，且
    被上訴人既為時效消滅之抗辯，依民法第144 條第1 項規定
    ，上訴人請求給付，即無理由。
八、綜上所述，本件與上訴人另案請求給付考核獎金之訴訟，並
    非同一事件；而上訴人為契約監工，依其性質應適用「技工
    管理暫行規定」或「工人管理規則」之規定，被上訴人有為
    其辦理考核之義務；然因上訴人之請求權已逾5 年時效而消
    滅，且被上訴人已為時效消滅之抗辯，而得拒絕給付。從而
    ，上訴人本於兩造間之勞動契約，請求被上訴人為上訴人甲
    ○○辦理68年度至78年度之定期考核並給付考核成績；為上
    訴人乙○○辦理70年度至78年度之定期考核並給付考核成績
    ，均無理由，應予駁回。原審就辦理定期考核之請求，為上
    訴人敗訴之判決，雖非以此為理由，惟結論並無不同，應予
    維持。上訴意旨指摘原判決不當，求予廢棄改判，為無理由
    ，應予駁回。
九、據上論結：本件上訴及擴張之訴均為無理由，依民事訴訟法
    第449 條第2 項、第1 項、第78條、第85條第1 項前段，判
    決如主文。
中    華    民    國    95    年    2     月    21    日
                            勞工法庭
                                審判長法官  黃金石
                                法      官  林健彥
                                法      官  林紀元
以上正本證明與原本無異。
如對本判決上訴，須於判決送達後20日內向本院提出上訴狀，其
未表明上訴理由者，應於上訴後20日內向本院提出上訴理由書（
均須按他造當事人之人數附繕本）。上訴時應提出委任律師或具
有律師資格之人之委任狀，並依附註條文規定辦理。
中    華    民    國    95    年    2     月    21    日
                                書  記  官  黃一秋
附註：民事訴訟法第466 條之1 ：對於第二審判決上訴，上訴人
應委任律師為訴訟代理人，但上訴人或其法定代理人具有律師資
格者，不在此限。
上訴人之配偶、三親等內之血親、二親等內之姻親，或上訴人為
法人、中央或地方機關時，其所屬專任人員具有律師資格並經法
院認適當者，亦得為第三審訴訟代理人。第1 項但書及第2 項情
形，應於提起上訴或委任時釋明之。


司法院資訊處製作；財團法人民間司法改革基金會備份。
